臺灣臺北地方法院民事判決　　　　　　　96年度訴字第1352號
原　　　告　丁○○
被　　　告　乙○○
兼　　　上
訴訟代理人　甲○○
上列當事人間因原告提起刑事附帶民事訴訟，請求侵權行為損害
賠償事件（96年度附民字第415號），經本院刑事庭裁定移送前
來，本院於民國96年7月24日言詞辯論終結，判決如下：
    主  文
被告應連帶給付原告新台幣壹拾萬元，及被告乙○○自民國九十
五年十一月一日起至清償日止，被告甲○○自民國九十五年十一
月二日起至清償日止，均按年息百分之五計算之利息。
被告應在「翡翠週刊」刊登如附件三所示之「道歉啟事」壹期。
原告其餘之訴駁回。
訴訟費用由被告連帶負擔二十分之一，餘由原告負擔。
本判決第一項得假執行；但被告如以新台幣壹拾萬元為原告預供
擔保，得免為假執行。
原告其餘假執行之聲請駁回。
    事實及理由
一、訴狀送達後，原告不得將原訴變更或追加他訴。但請求之基
    礎事實同一者或擴張或減縮應受判決事項之聲明者，不在此
    限，民事訴訟法第255條第1項第2款、第3款定有明文。本件
    原告原起訴請求(一)被告於中國時報、自由時報、聯合報、蘋
    果日報頭版刊登道歉啟事，並於翡翠周刊封面及內頁刊登更
    正及道歉啟事，其中內頁更正暨道歉篇幅不得少於4頁；(二)
    被告等人不得再有誹謗及任何加害於原告之行為；(三)被告應
    分別給付原告新臺幣（下同）100萬元精神損害賠償金。嗣
    於民國96年3月10日、96年7月16日變更其聲明為：(一)被告應
    連帶給付原告200萬元及自起訴狀繕本送達之翌日起至清償
    日止，按年息5%計算之利息，(二)被告應在臺灣地區自由時報
    、聯合報、中國時報以如附件所示之規格刊登如附件一所示
    之道歉暨更正啟示，並於翡翠周刊封面及內頁刊登道歉暨更
    正啟事，內頁之道歉暨更正啟事之篇幅不得少於4頁，道歉
    暨更正啟事之內容詳如附件二，(三)原告願供擔保，請准宣告
    假執行，核其變更合於前開規定，應予准許，合先敘明。
二、原告起訴主張：緣被告乙○○、甲○○分別在翡翠週刊雜誌
  　社擔任總編輯及記者，被告乙○○負責審核確認記者蒐集之
    資料及編排記者撰寫之稿件，被告甲○○負責採訪及撰寫稿
    件，二人均明知並無真實姓名年籍不詳自稱「洪素梅」之成
    年女性讀者（下稱「洪素梅」）投書指稱其遭星雲法師性騷
    擾等事實，被告甲○○亦未親自與「洪素梅」見面訪談，且
    94 年間佛光山之另位「滿淨」師父並未告知原告還俗原因
    為精神異常等情，被告乙○○、甲○○竟基於意圖散布於眾
    並誹謗原告之犯意聯絡及行為分擔，而共同於94年1月11日
    發行之第642期翡翠週刊雜誌上，以使用「法師性侵女尼？
    ！揭開佛門聖地羶腥傳說，宗教領袖VS情色傳聞，還俗女尼
    出面泣訴，佛光山查證發現：疑似爆料洪姓女子，77年因『
    精神異常』離山還俗」之聳動標題，及虛構之內文，並於雜
    誌封面一張女子照片旁標明「洪姓女子爆料」及「佛光山查
    證結果：洪姓女子77年因精神異常離山還俗」等文字以影射
    原告即為前開虛構內文所提及出面指控星雲法師所涉上開傳
    聞之「洪素梅」，且以原告係因精神異常而離寺等敘述之方
    式，散布足以毀損原告名譽之文字，嚴重傷害原告之人格、
    名譽，令原告難忍惡意抹黑之羞辱，痛不欲生，精神上、心
    靈上承受既深且鉅之傷害及痛苦，為此爰依民法第184條第1
    項、第195條第1項及第185條第1項之規定，提起本件訴訟等
    語，並聲明：1.被告應連帶給付原告200萬元及自起訴狀繕
    本送達之翌日起至清償日止，按年息5%計算之利息；2.被告
    應在臺灣地區自由時報、聯合報、中國時報刊登如附件一所
    示之道歉暨更正啟示，並於翡翠周刊封面及內頁刊登道歉暨
    更正啟事，內頁之道歉暨更正啟事之篇幅不得少於四頁，道
    歉暨更正啟事之內容詳如附件二；3.原告願供擔保，請准宣
    告假執行。
三、被告則抗辯以：
　(一)本件刑事案件仍在臺灣高等法院審理中，且本件報導之投書
    者自稱「滿靜」，而佛光山出面受訪之法師亦為「滿淨」，
    二人法號音同，又原告先前之法號亦為「滿淨」，與受訪人
    之法號相同，投書人「滿靜」事後消聲匿跡，出面受訪之「
    滿淨」法師事後亦出外雲遊，種種巧合並非被告所能一手安
    排。被告於系爭報導中，並未刊登原告之姓名，系爭報導中
    提及向佛光山查證結果中，亦未出現原告之名，雖然佛光山
    出面受訪之滿淨法師曾一度提及原告之姓名「丁○○」，但
    被告當時並不知「丁○○」為何人，亦未於報導中刊載原告
    之姓名，況且原告已離開佛光山18年，外形已非剃髮之比丘
    尼，佛教界及佛光山所共同認知之「滿淨法師」乃本件中出
    面受訪之「滿淨法師」而非原告，故系爭報導既未出現原告
    之姓名，系爭報導中亦無其他使人就「滿靜」法師得聯想到
    原告之內容，何來原告所稱系爭報導中之「洪素梅」係影射
    原告之說？
  (二)本件系爭報導中關於「疑似爆料洪姓女子，民國77年因『精
    神異常』離山還俗」等內容，乃根據出面受訪之滿淨法師之
    說明所為之報導，並非被告等所杜撰，又佛光山之函文中亦
    記載原告係因「身心無法安住」而離開佛光山，關於「身心
    無法安住」如何解讀係見仁見智，不能僅因滿淨法師不便出
    面作證及佛光山之函文，即認精神異常乃被告為影射原告而
    杜撰之毀損原告名譽之文字，況被告亦經同業告知，原告曾
    於彰化基督教醫院精神科就診，其主治醫師為陳俊生醫師。
  (三)被告所為系爭報導並無絲毫影射原告之動機，亦無意圖毀損
    原告名譽之故意，而原告於附帶民事起訴狀中所謂「被告等
    乃既得利者之打手」，乃錯認被告曾收受佛光山好處而生之
    態度，此種說法不僅是對被告之侮辱，亦是對佛光山之侮辱
    。惟被告仍願於雜誌報導中做一個澄清啟事，澄清報導中所
    述之人並非原告。
　(四)並聲明：1.原告之訴及假執行之聲請均駁回；2.如受不利益
  　之判決，願供擔保，請准宣告免為假執行。
四、原告主張被告乙○○、甲○○係分別在翡翠周刊雜誌社擔任
    總編輯及記者，被告乙○○負責審核確認記者蒐集之資料及
    編排記者撰寫之稿件，被告甲○○負責採訪及撰寫稿件，被
    告甲○○就自稱「洪素梅」之成年女性讀者投書指稱其遭星
    雲法師性騷擾等情，於94年1月11日發行之第642期翡翠週刊
    雜誌上，撰寫「佛光山星雲法師遭指控性侵女尼？！揭開佛
    門聖地羶腥傳說，宗教領袖VS情色傳聞，還俗女尼出面泣訴
    ，佛光山查證發現：疑似爆料洪姓女子，民國77年因『精神
    異常』離山還俗」等報導內容，上開報導經被告乙○○審核
    並加上標題，嗣被告二人因前開報導而經本院以95年度易字
    1730號刑事判決被告乙○○、甲○○共同散布文字，指摘足
    以毀損他人名譽之事，各處拘役50日，得易科罰金在案等事
    實，為被告二人所不爭執，應堪信為真實。
五、被告甲○○雖辯稱：伊確有採訪滿淨法師查證報導內容，且
    全文並未出現原告之名，一般民眾如何就報導之「滿靜」法
    號而聯想原告？伊並未妨害告訴人之名譽等語，惟查：
  (一)按當事人主張有利於己之事實者，就其事實有舉證之責任，
    民事訴訟法第277條定有明文，被告甲○○既主張其所報導
    之內容係向滿淨法師查證而得，自應就此有利之事實，負舉
    證之責，惟被告甲○○並未於本院審理時提出任何證據以資
    佐證，嗣經本院依職權向佛光山寺函查結果，該寺名為「滿
    淨」之出家眾有原告及丙○○二人，原告係於76年9月5日至
    該寺修學佛法，77年6月11日離開該寺，丙○○則係自79 年
    8月10日起至該寺修學佛法等情，此有該寺96年5月8日（
    2007）佛傳字第0022號函一紙附卷可按（見本院卷第49頁）
    ，而被告甲○○於刑事案件審理時亦供承：伊在寫時不知道
    告訴人（即本件原告）之法號也叫「滿淨」，伊當時跟佛光
    山的另一位滿淨師父求證時，講的是「洪素梅」跟「滿靜」
    等語（見刑事卷第27頁），足見被告甲○○查證之對象並非
    本件原告，嗣經本院依職權傳喚證人丙○○，惟未據其到庭
    作證。至被告甲○○雖曾於上開刑事案件提出與另位「滿淨
    」法師聯電之電話錄音帶譯文，惟經核閱譯文內容，另位「
    滿淨」師父亦未表示其曾向被告甲○○傳遞本件原告離寺原
    因為「精神異常」，是本院尚難認本案報導中所敘及告訴人
    離寺原因為「精神異常」係經被告乙○○、甲○○向佛光山
    另名「滿淨」師父處查證而得。況原告於77年6月11日係因
    在僧團生活及規矩上無法適應，自行離開佛光山寺，並無書
    面記錄為精神異常等情，亦有佛光山寺95年9月12日（95）
    佛傳字第140 號函附卷可參（見偵續字第273號卷第41頁）
    ，是被告所辯其所報導之內容係向滿淨法師查證而得等情，
    尚難採信。
  (二)次查，觀諸本案報導之內容記載：「本刊依據投書內容找到
    了這封投書的作者，她自稱出家時的法號叫『滿靜』，俗家
    姓名則是『洪素梅』，．．」、「洪素梅的家住彰化，爸爸
    是當地有小有名氣的建築商」、「在還俗女尼的資料中竟沒
    有『洪素梅』這號人物！前後詳細比對資料後，只發現一位
    背景相近的洪姓還俗女尼，她早於民國77年就已離山，而還
    俗原因則赫然記載者『精神異常』。」等內容（見卷外所附
    周刊第15頁至第17頁），而原告之出家法號為「滿淨」，且
    係居住於彰化，亦係於77年間離開佛光山寺等情，為兩造所
    不爭，參以證人鄭麗柔於刑事庭亦結證稱：「（【提示翡翠
    雜誌的報導】依據你對佛光山的了解及對丁○○的認識，你
    是會認為這篇報導所指涉報導後段關於查證結果民國77年離
    山的洪姓女尼是指丁○○？）是，應是在講丁○○。」（見
    刑事卷第54頁），顯見本件報導確實足以使人產生原告即為
    報導所提及投書指稱其遭星雲法師性騷擾之「洪素梅」之聯
    想，被告甲○○所辯洵不足採。
六、按不法侵害他人之身體、健康、名譽、自由、信用、隱私、
    貞操，或不法侵害其他人格法益而情節重大者，被害人雖非
    財產上之損害，亦得請求賠償相當之金額。其名譽被侵害者
    ，並得請求回復名譽之適當處分，民法第195條第1項規定甚
    明。次按，精神慰撫金之多寡，應斟酌雙方之身份、地位、
    資力與加害程度及其他各種情形核定相之數額。其金額是否
    相當，自應依實際加害情形與被害人所受之痛苦、雙方之身
    份、地位、經濟狀況等關係決定之。所謂適當之處分，係指
    該處分在客觀上足以回復被害人之名譽且屬必要者而言（最
    高法院85年度台上字第460號、86年台上字第3706號裁判要
    旨要旨參照）。
  (一)被告二人所為本件報導指稱原告因精神異常離山還俗及遭性
    侵等情，確有侵害原告之名譽，致其受有精神上痛苦，是原
    告依民法第184條第1項、第185條第1項及第195條第1項之規
    定請求被告連帶賠償非財產上損害及回復名譽之適當處分，
    係屬有據。
  (二)查原告教育程度為專科畢業，現無業，被告乙○○現任翡翠
    雜誌之總編輯，教育程度為專科畢業，家庭經濟狀況小康，
    被告甲○○於本件侵權行為發生時係任翡翠雜誌之記者，教
    育程度為專科畢業，家庭經濟狀況小康（見偵查卷第7頁、
    第13頁、第19頁），本院斟酌被告於雜誌散布上述足以貶損
    原告名譽之內容及兩造學經歷、身份、地位、資力等一切情
    狀，認原告請求10萬元慰撫金，係為適當，逾此部分之請求
    ，為無理由。又刊登被告之道歉啟事於周刊雜誌或新聞紙，
    係屬回復名譽之適當處分，是原告請求被告刊登道歉啟事，
    自屬有據。惟因法律並未具體規定各種不同之處分方法，故
    究竟如何處分始為適當，法院自應斟酌被侵害之情形，予以
    決定。本院斟酌系爭侵害原告名譽之文字原係刊登於翡翠周
    刊上，則得以知悉上開內容之對象亦為翡翠周刊之讀者，因
    認原告請求被告同樣在翡翠周刊上刊登如附件三所示之道歉
    啟事1期，以回復原告名譽即足適當，其餘請求，為無理由
    ，不應准許。
七、綜上所述，原告依民法第184條第1項前段、第185條、第195
    條第1項之規定，請求被告連帶給付原告10萬元及自起訴狀
    繕本送達翌日起（即被告乙○○自95年11月1日起，被告甲○○自95年11月2日起）至清償日止，按年息5%計算之利息
    ，及於翡翠周刊上刊登如附件三所示內容之道歉啟事1期，
    為有理由，應予准許。逾此範圍之請求，為無理由，應予駁
    回。
八、假執行之宣告：
　　兩造分別陳明願供擔保，聲請宣告假執行或免為假執行，經
    核原告勝訴部分，所命給付之金額未逾50萬元，依民事訴訟
    法第389條第1項第5款，本院應依職權宣告假執行，聲請免
    為假執行部分則酌定相當之擔保金額宣告之；原告其餘假執
    行之聲請，因訴之駁回而失所依據，不予准許。另關於命被
    告刊登道歉啟事部分，為非財產權訴訟，其性質不適於命為
    假執行，是原告就該部分為假執行之聲請，核無理由，應併
    予駁回。
九、本件為判決基礎之事證已臻明確，兩造其餘攻擊防禦之方法
    或聲請調查之證據，經本院斟酌後，認均不足以影響本判決
    之結果，自無逐一詳予論駁或調查之必要，併此敘明。
十、據上論結，本件原告之訴為一部有理由，一部無理由，依民
    事訴訟法第79條、第85第2項、第389條第1項第5款、第392
    條第2項，判決如主文。
中　　華　　民　　國　　96　　年　　8 　　月　　17　　日
                        民事第二庭    法　官　林欣蓉
以上正本係照原本作成
如對本判決上訴，須於判決送達後20日內向本院提出上訴狀
中　　華　　民　　國　　96　　年　　8 　　月　　17　　日
                          　　　　　　書記官　黃慧怡
附件一
一、規格：
  (一)中國時報：A1版，全國版，報頭下1單位，標楷體，字體大
    小由報社依字數多寡調整。
  (二)聯合報：A1版，全國版，報頭下1單位，標楷體，字體大小
    由報社依字數多寡調整。
  (三)自由時報：頭版，全國版，報邊方塊，標楷體，字體大小由
    報社依字數多寡調整。
二、道歉啟事：
「翡翠周刊於民國94年1月11日發行之第642期內容報導洪姓女子
爆料，揭開佛門聖地羶傳說，佛光山星雲法師遭指控性侵女尼，
佛光山查證發現：疑似爆料洪姓女子，民國77年因精神異常離山
還俗一文，內容純屬虛構，純係為誹謗民國77年離開佛光山之前
滿淨法師而製作，致嚴重損害洪女士名譽，謹此向洪女士鄭重道
歉，誠心懺悔，並保證今後不再有類似犯行。
　　　　　　　　　道歉人  翡翠周判總編輯    乙○○
                　　　　　撰文記者 　　　　 甲○○　　」
附件二：翡翠周刊封面及內頁之道歉暨更正啟事內文
一、封面標題：「本期附道歉暨更正啟事：本刊向第642期刊登
    之「佛光山星雲法師遭指控性侵女尼－佛光山查證發現：洪
    姓女子77年因精神異常離山還俗錯誤報導中之洪女士道歉。
    請翻開第X頁。」
二、內頁之道歉暨更正啟事內文：
「道歉暨更正啟事：
本週刊於民國94年1月11日發行之第642期第14頁至第17頁中報導
「揭開佛門聖地羶傳說。宗教領袖V.S情色傳聞，還俗女尼出面
泣訴。佛光山星雲法師遭指控性侵女尼？！佛光山查證發現：疑
似爆料洪姓女子，民國77年因『精神異常』離山還俗」，經法院
判決刊登道歉暨更正啟事，向上述報導中之洪姓女士道歉，本刊
在此向洪女士道歉並聲明如下：
1.本報導裡面的「投書爆料之洪姓還俗女尼洪素梅」，並無其人
  其事，更不是民國77年離開佛光山的洪女士，請讀者查知。
2.民國77年離開佛光山的洪女士，離開佛光山的原因，並不是「
  因精神異常離山還俗」，本刊報導錯誤，特此更正。
3.本報導影射洪女士為「投書爆料之洪姓還俗女尼洪素梅」，並
  且報導洪女士係「因精神異常離山還俗」，使洪女士的名譽蒙
  受重大傷害，本刊鄭重向洪女士道歉。
4.本報導純係為誹謗民國77年離開佛光山之「前滿淨法師」而製
  作，本刊記者甲○○及總編輯乙○○深感悔不當初，無地自容
  ，絕不再犯。
5.以上聲明，敬告於本週刊讀者鑒知。
                                         翡翠周刊  謹啟」
附件三：翡翠周刊封面及內頁之道歉暨更正啟事內文
一、封面標題：「道歉暨更正啟事：本刊第642期刊登之「佛光
    山星雲法師遭指控性侵女尼」，茲因報導錯誤而向洪女士道
    歉，內容詳見第OO頁。」
二、內頁之道歉暨更正啟事內文：
「道歉暨更正啟事：
本週刊於民國94年1月11日發行之第642期第14頁至第17頁中報導
「揭開佛門聖地羶傳說。宗教領袖V.S情色傳聞，還俗女尼出面
泣訴。佛光山星雲法師遭指控性侵女尼？！佛光山查證發現：疑
似爆料洪姓女子，民國77年因『精神異常』離山還俗」，經法院
判決刊登道歉暨更正啟事，本刊在此向洪女士道歉並聲明如下：
1.本報導裡面的「投書爆料之洪姓還俗女尼洪素梅」，並無其人
  其事，更不是民國77年離開佛光山的洪女士。
2.民國77年離開佛光山的洪女士，離開佛光山的原因，並不是「
  因精神異常離山還俗」，本刊報導錯誤，特此更正。
3.本報導影射洪女士為「投書爆料之洪姓還俗女尼洪素梅」，並
  且報導洪女士係「因精神異常離山還俗」，使洪女士的名譽蒙
  受重大傷害，本刊鄭重向洪女士道歉。
4.以上聲明，敬告於本週刊讀者鑒知。
                             　　聲明人 翡翠周刊編輯部」
